【裁判字號】    95,上,9
【裁判日期】    950919
【裁判案由】    交付所有權狀等
【裁判全文】
臺灣高等法院高雄分院民事判決             95年度上字第9號
上  訴  人
即被上訴人  丙○○
訴訟代理人  陳俊偉律師
被上訴人
即上訴人    甲○○○
訴訟代理人  乙○
上列當事人間請求交付所有權狀等事件，上訴人對於民國94年10
月28日94年度訴字第762 號第一審判決提起上訴，本院於95年9
月5 日辯論終結，判決如下：
    主      文
原判決關於駁回上訴人甲○○○後開第二項之訴部分，並訴訟費
用之裁判均廢棄。
丙○○應將坐落高雄縣大寮鄉○○段115 地號土地所有權權利範
圍為一萬分之五七，及其上建號為高雄縣大寮鄉○○段371 號，
門牌號碼高雄縣大寮鄉○○路16巷20號15樓之建物所有權權利範
圍全部之土地與建物所有權狀正本各壹份交付甲○○○，交付同
時甲○○○應給付丙○○新台幣肆萬伍仟壹佰零貳元。
甲○○○其餘之上訴駁回。
丙○○之上訴駁回。
第一、二審訴訟費用，由上訴人甲○○○負擔二十分之一，餘由
上訴人丙○○負擔。
本判決第二項所命給付，上訴人甲○○○如以新台幣參拾萬元供
擔保後得假執行；上訴人丙○○如以新台幣伍拾萬元預供擔保或
將請求之標的物提存得免為假執行。
甲○○○其餘假執行之聲請駁回。
原判決主文第一項命給付新台幣「肆仟肆佰捌拾元」，應更正為
「肆仟肆佰捌拾參元」。
    事實及理由
一、被上訴人即上訴人甲○○○主張：伊於民國（下同）89年1
    月19日與上訴人即被上訴人丙○○訂立買賣契約，購買丙○
    ○所有坐落於高雄縣大寮鄉○○段115地號土地（按契約載
    為內坑段1162地號），權利範圍為一萬分之五十七，及建號
    為高雄縣大寮鄉○○段371號（按契約載為高雄縣大寮鄉○
    ○段851號），門牌號碼為高雄縣大寮鄉○○路16巷20號15
    樓之建物（下稱系爭房地），約定價金為新台幣（下同）32
    0 萬元，伊業已支付價金，依約丙○○應將系爭房地所有權
    及相關產權證明文件均一併移轉交付予伊。詎丙○○於移轉
    登記系爭房地之所有權後，竟遲遲不交付系爭房地之所有權
    狀、使用執照（下稱權狀文件）及地下室編號為17Ａ之車位
    使用證明（下稱車位使用證明），且自89年1 月起至91年9
    月止之無權占用期間，丙○○竟串通訴外人黃志宏、蔡政川
    ，三人共同使用系爭房地，由伊代為支付復氣費1,000 元、
    接電費100 元、維持費474 元、電費1,880 元、水費1,029
    元，共計4,483 元（下稱系爭費用），爰基於買賣契約及不
    當得利之法律關係，訴請丙○○應將系爭房地之權狀文件及
    地下室車位之使用證明交付予伊，並給付伊4,483 元及自91
    年9 月19 日 起至清償日止按年息5%計算之利息等情。原審
    為命丙○○應給付甲○○○4,483 元本息（原判決主文誤繕
    為4,480 元，應予更正），而駁回甲○○○其餘之訴之判決
    。其上訴聲明：求為判決：(一)原判決關於駁回上訴人原審之
    訴及假執行聲請暨命負擔該部份訴訟費用之裁判均廢棄。(二)
    前項廢棄部分，被上訴人應將如起訴狀附件兩紙影本所示不
    動產所有權狀正本含使用執照正本交付於上訴人及被上訴人
    應將如影本所示不動產地下室A17 號車位及使用證明書正本
    交付於上訴人，如無實物按給付時的市價折新台幣給付。(三)
    第一審廢棄部分及第二審訴訟費用均由被上訴人負擔。(四)第
    二、三項請准上訴人提供現金或等值銀行可轉讓之定單供擔
    保為假執行的宣告。(五)當事人訂有被上訴人放棄行使先訴抗
    辯權的特別約定及拒絕權的拋棄，不得再行主張，先訴抗辯
    權檢索利益均歸消滅。其答辯聲明：引用上訴聲明第五項並
    提出異議。
二、上訴人即被上訴人丙○○則以：依兩造買賣契約之約定，甲
    ○○○須至銀行繳清尾款，但甲○○○並未依約履行，反而
    將尾款提存於法院，伊自得主張同時履行抗辯而拒絕交付系
    爭房地之權狀文件。又伊不知道向法院標購之系爭房地附有
    車位，是經管理委員會告知，伊才知道標到的房屋有車位，
    且系爭停車位並無停車位使用證明書。另伊尚未將系爭房地
    交付予甲○○○，故讓訴外人黃志宏、蔡政川借住，並非無
    權占有。縱認伊讓訴外人黃志宏、蔡政川借住系爭房地係無
    權占有，然被上訴人未依約繳付尾款，而該尾款155萬4,898
    元係銀行貸款，須為利息之負擔，伊為免信用不佳，乃於89
    年7月4日提供12萬元擔保金，供貸款銀行鳳山信合社於抵押
    房地強制執行後，債權仍有不足清償時，可將擔保金作為抵
    償。嗣甲○○○因擔心系爭房地遭拍賣，乃將尾款155萬4,8
    98元提存於法院，再請求停止強制執行。其後鳳山信合社將
    伊提供之擔保金12萬元全部抵充利息及違約金，且執行所繳
    之執行費、鑑價費、郵票均由伊代繳計1萬6,257元，合計13
    萬6,257元，均因甲○○○未依約給付尾款所致，伊自得向
    甲○○○請求返還。是縱認伊依不當得利之法律關係須給付
    甲○○○4,483元，伊亦得以上開13萬6,257元債權主張抵銷
    。等語，資為抗辯。其上訴聲明：(一)原判決關於上訴人敗訴
    部分廢棄。(二)上開廢棄部分，被上訴人在第一審之訴及假執
    行之聲請均駁回。(三)第一、二審訴訟費用由被上訴人負擔。
    其答辯聲明：(一)上訴駁回。(二)訴訟費用由對造負擔。(三)如受
    不利判決願供擔保免於假執行。
三、本件兩造不爭執事項為：
（一）兩造於89年1月19日訂定系爭房屋買賣契約，約定賣方即
      丙○○保證買賣標的物無訂立任何對於買方即甲○○○有
      損害之租約及出賣前有設定其他權利，有被法院查封、拍
      賣、假扣押、假處分及第三人提出異議、或糾葛等情事，
      否則應由丙○○自行負責理楚，倘不理楚阻礙甲○○○，
      致甲○○○遭受損害時，丙○○願負賠償及法律上一切責
      任，並放棄先訴抗辯權，不得異議。
（二）系爭房屋於買賣契約訂立前，丙○○即向保證責任高雄縣
      鳳山信用合作社設定最高限額1,884,000元之抵押貸款。
（三）甲○○○買受系爭房屋已交付價款1,600,000 元予丙○○
      ，尚有尾款160 萬元。而甲○○○於89年12月8 日將現金
      1,554,898 元以高雄縣鳳山信用合作社為提存物受取人提
      存於原法院（89年度存字第4049號）。嗣甲○○○於92年
      10月間自行開鎖進入系爭房屋居住至今。
（四）甲○○○因登記為系爭房地的所有權人，已向第三人欣雄
      石油氣股份有限公司、台灣電力股份有限公司、台灣省自
      來水股份有限公司繳納未使用系爭房屋前之復氣費1,000
      元、電費1,880元、接電費100元、維持費474元、水費1,0
      29元，共計4,483元。
四、茲兩造所爭執者為：(一)甲○○○請求交付上開權狀及地下室
    A17 號車位與使用證明書正本有無理由？亦即丙○○是否得
    主張同時履行抗辯權拒絕交付上開權狀等物？(二)甲○○○登
    記為系爭房地的所有權人後所繳納之系爭費用，依不當得利
    規定請求丙○○返還有無理由？本院判斷如下：
（一）首查，上訴人甲○○○以兩造所訂立之契約第10條約定：
      「甲方（按：即丙○○）保證買賣標的物無訂立任何對於
      乙方（按：即甲○○○）有損害之租約及出賣前設定其他
      權利，有被法院查封、拍賣、假扣押、假處分及第三人提
      出異議，或糾葛等情事應由甲方自行負責理楚，倘不理楚
      阻礙乙方遭受損害，甲方願受侵占行為應負賠償及法律上
      一切責任，並放棄先訴抗辯權」等語，而主張因雙方買賣
      存有瑕疵，故丙○○業已放棄先訴抗辯權，即拒絕權之拋
      棄，不得於訴訟中對甲○○○的主張為抗辯云云。按憲法
      第16條明定：「人民有請願、訴願及訴訟之權」，係保障
      人民訴訟權，又依照當事人一方預定於同類契約之條款而
      訂定之契約，為使他方當事人拋棄權利或限制其行使權利
      之約定，按其情形顯失公平者，該部分約定無效，並為民
      法第247條之一所明定，則兩造買賣是否有瑕疵即視雙方
      為如何攻擊防禦始得認定，兩造契約所謂「先訴抗辯權」
      之拋棄，業限制丙○○訴訟上抗辯的憲法人權，自顯失公
      平而無效。則甲○○○主張丙○○因拋棄先訴抗辯權即喪
      失訴訟程序的抗辯權，尚於法未合，並不足採。再者，甲
      ○○○所為上訴聲明第(五)項謂「當事人訂有被上訴人放棄
      行使先訴抗辯權的特別約定及拒絕權的拋棄，不得再行主
      張，先訴抗辯權檢索利益均歸消滅」。及其答辯聲明謂：
      「引用上訴聲明第五項並提出異議」等，核均屬甲○○○
      之上訴及答辯之理由，其誤以之為聲明尚無可採，合均先
      予敘明。另關於甲○○○上訴聲明第二項「如無實物按給
      付時的市價折新台幣給付」部分，丙○○抗辯係於上訴後
      所為訴之追加，表示不同意云云，但甲○○○此部分之聲
      明，與甲○○○在原審起訴時之聲明相同，丙○○此部分
      之抗辯，尚有誤會，併此敘明。
（二）甲○○○請求交付上開權狀及地下室A17 號車位與使用證
      明書正本有無理由？亦即丙○○是否得主張同時履行抗辯
      權拒絕交付上開權狀等物？
  １、按「買賣為雙務契約，買受人對於出賣人有交付約定價金
      之義務，出賣人對買受人則負交付標的物及使其取得所有
      權之義務，此項互負之義務有對價關係。當事人之任何一
      方，如無先為給付之義務，於他方未為對待給付前，均得
      拒絕自己之給付，此觀民法第348條第1項、第367條及第
      264條第1項之規定自明」（最高法院80年台上字第588 號
      判決意旨參照）。查，依系爭買賣契約第6條之約定，系
      爭房地之交付日期為「尾款付清之日」（見原審卷第10、
      11頁，本院卷第117 頁）；第5 條關於「尾款」於附註欄
      約定「乙方（甲○○○）取得所有權後雙方會同往銀行繳
      納本息，甲方（丙○○）應繳本息至89年2 月23日止，提
      早完竣登記後以登記日為準付本息」。依此約定，當係雙
      方以繳納銀行本息為交付尾款之方法，此亦據證人即代書
      林水綠於台灣高雄地方法院90年度簡上字第136 號損害賠
      償事件審理中證稱兩造約定尾款155 萬4,898 元，係用以
      支付丙○○積欠鳳山信合社之借款債務等語。而系爭房地
      係於89年3 月31日辦畢所有權移轉登記，有上訴人甲○○
      ○提出之土地建物登記簿影本可稽（見原審卷第12、13頁
      ）。惟其後雙方迄未依約會同往銀行繳納本息，甲○○○
      至89年12月8 日始將現金1,554,898 元以高雄縣鳳山信用
      合作社為提存物受取人提存於原法院89年度存字第4049號
      案。嗣經該合作社於92年9 月1 日領取該提存金，業經本
      院函調原法院89年度存字第4049號提存卷核明屬實。按聲
      請登記之土地權利經地政機關為確定登記後，發給權利人
      以土地所有權狀（土地法第62條）；又申請土地建物登記
      如所有權變更登記、他項權利登記等時，所有權狀為必要
      文件（土地登記規則第34條第3 款）。依上所述，系爭房
      地既經所有權移轉登記完畢，丙○○自應有交付所有權狀
      予甲○○○之義務；且該所有權狀尚在證人即代書林水綠
      保管中，並非不能交付，此已據證人林水綠於原審證實。
      然兩造契約約定尾款160萬元，甲○○○僅支付1,554,898
      元，尚少付45,102元，亦為甲○○○所不爭執，此項尾款
      之交付自與所有權狀之交付有同時履行之適用，應為同時
      履行。上訴人甲○○○主張無同時履行抗辯之適用，且丙
      ○○已放棄先訴抗辯權，不得再主張同時履行抗辯云云，
      均無可採。而甲○○○所稱買賣標的物有瑕疵，在丙○○
      未補正其瑕疵前，伊得拒絕給付價金云云，並未據其舉證
      有何瑕疵存在，自難認有據。
  ２、至上訴人甲○○○所主張之系爭房地使用執照，依土地登
      規則第79條第1 項規定，僅係於申請建物所有權第一次登
      記時應提出之文件而已，與土地建物所有權狀不同，並非
      取得不動產所有權之必要文件，尚難認係買賣契之對待給
      付義務，上訴人甲○○○請求丙○○交付使用執照部分，
      自無依據，不能准許。
  ３、甲○○○主張丙○○應依約交付地下室A17 號車位及使用
      證明書正本乙節，為甲○○○所否認，並以伊於向法院標
      得系爭房地時，並無登載停車位，亦未從法院取得車位使
      用證明書，自無法交付停車位使用證明，又系爭房地買賣
      契約書上所以無定停車位之標的物，係因伊當時不知有停
      位，否則必然增加其買賣價金等語置辯。查上訴人甲○○
      ○雖聲請證人即管理員吳石盤於原審證稱：「因為住戶沒
      有繳保養費用，所以要轉動機械車位的設備因經常未使用
      所以常故障，久而久之就沒有人在停，上層車位自83 年6
      月交屋後十幾年來都沒有人停了。本件機械車位甲○○○
      買前就已經故障了」、「本件是上層的機械車位，上層車
      位沒有人在停」等語（見原審卷第50頁）。而丙○○向原
      法院拍賣的系爭房地時，確無上開停車位之記載，有不動
      產權利移轉證書影本一紙可證（見本院卷第116 頁），系
      爭房地買賣契約書亦無停車位之記載（見本院卷第117 頁
      ），上訴人甲○○○雖提出高雄縣政府稅捐稽徵處函與房
      屋稅課稅明細表影本各一紙以證明有停車位。惟依上述丙
      ○○拍得系爭房地時並無系爭停車位之交付，亦未將系爭
      停車未出賣予上訴人甲○○○，縱系爭房地之總面積包括
      系爭停車位在內，但依上開證人吳石盤所證系爭停車位乃
      上層的機械車位，十幾年來都沒有人停了，甲○○○買前
      就已經故障了等語，足見縱有系爭停車位本即存在，亦非
      丙○○依買賣契約所應負之交付義務，甲○○○請求丙○
      ○交付該系爭停車位，及如無實物時按給付時的市價折新
      台幣給付，自屬無據，不能准許。至其提出訴外人名義之
      停車位使用證明書影本一紙，請求丙○○交付該停車位使
      用證明書正本，因該證明書係建設公司所出具，甲○○○
      並未證明該車位確由系爭房地所在大樓之管理委員會確有
      發行系爭停車位的停車位使用證明，且由丙○○持有等事
      實，亦乏依據，不能准許。
（三）甲○○○登記為系爭房地的所有權人後，所繳納系爭費用
      依不當得利規定請求丙○○給付有無理由？
  １、甲○○○主張自89年1 月起至91年9 月間止，丙○○串通
      訴外人黃志宏、蔡政川無權使用系爭房地期間，伊於91年
      9 月19日所墊付的費用計有水費1,029 元、電費1,88 0元
      、復氣費1,000 元、接電費100 元、維持費474 元，共計
      4,483 元，依不當得利之法律關係應由丙○○支付等情。
      丙○○固坦認借予友人使用，惟辯以只是借予友人短期居
      住，並不知其友人長期占有使用云云。然按無法律上之原
      因而受利益，致他人受損害者，應返還其利益，為民法第
      179 條所明定，上述丙○○既於尚未交付甲○○○系爭房
      地前，有權占用系爭房地，故因使用上開系爭房地，自應
      給付因使用系爭房地所生費用。上開費用性質上均屬使用
      房地人所應負擔的費用，丙○○並不爭執，而甲○○○因
      墊付上開費用，致丙○○免支付義務，丙○○確享有利益
      ，並致甲○○○受有損害。是甲○○○請求丙○○給付此
      部分的費用4,483 元，自屬有據。
  ２、上訴人丙○○主張伊於89年7 月4 日提供12萬元擔保金，
      供貸款銀行鳳山信合社於抵押房地強制執行後，債權仍有
      不足清償時，可將擔保金作為抵償。嗣甲○○○因擔心系
      爭房地遭拍賣，乃將尾款155 萬4,898 元提存於法院，再
      請求停止強制執行。其後鳳山信合社將伊提供之擔保金12
      萬元全部抵充利息及違約金，且執行所繳之執行費、鑑價
      費、郵票計1 萬6,257 元均由伊代繳，合計13 萬6,257元
      ，均因甲○○○未依約給付尾款所致，伊自得以之與甲○
      ○○請求之費用4,483 元抵銷云云。然查兩造買賣契約所
      約定之房地價金為320 萬元，甲○○○尚有尾款45,102元
      未付，丙○○又未舉證證明其支付之136,257 元是否確為
      甲○○○依買賣契約所應支付之利息或費用，其逕自主張
      抵銷，即屬無據。
五、綜據上述，甲○○○請求丙○○應給付代墊之費用4,483 元
    及自代墊之日即91年9 月19日起至清償日止按年息5%計算之
    利息，為有理由，原審為丙○○敗訴之判決，並無違誤，丙
    ○○上訴意旨指摘原判決此部分不當，非有理由，應予駁回
    。至甲○○○請求丙○○應將系爭不動產之所有權狀正本交
    付上訴人部分，為有理由，惟丙○○為同時履行抗辯，主張
    甲○○○應同時付清尾款45,102元，核屬有據，應併予准許
    。原審就甲○○○請求交付所有權狀正本部分為駁回之判決
    ，自有未洽，甲○○○上訴指摘此部分不當，為有理由，應
    由本院將此部分廢棄改判。另甲○○○請求丙○○應交付系
    爭房地使用執照正本暨地下室A17 號車位及使用證明書正本
    部分，為無理由，不能准許。原審就此部分為上訴人甲○○
    ○敗訴之判決，委無不合，甲○○○上訴意旨指摘原判決此
    部分不當，求予廢棄尚無理由，應予駁回。至兩造其餘攻擊
    防禦之方法，核與本判決之基礎不生影響，自不予一一論述
    ，附此敘明。
六、兩造均陳明願以供擔保為條件，請准為假執行或免為假執行
    之宣告，經核就上訴人甲○○○勝訴即請求交付所有權狀正
    本部分並無不當，爰分別酌定相當擔保金額併宣告之；至上
    訴人甲○○○敗訴部分，其假執行之聲請已失其所附，應予
    駁回。
七、據上論結，本件丙○○之上訴為無理由，甲○○○之上訴為
    一部有理由，一部無理由，依民事訴訟法第450條、第449條
    第1項、第79條、第463條、第390條第2項、第392條第2項，
    判決如主文。
中    華    民    國    95    年    9     月    19    日
                            民事第一庭
                                審判長法官  黃金石
                                法      官  林紀元
                                法      官  林健彥
以上正本證明與原本無異。
甲○○○、丙○○敗訴部分如對本判決上訴，須於判決送達後20
日內向本院提出上訴狀，其未表明上訴理由者，應於上訴後20日
內向本院提出上訴理由書（均須按他造當事人之人數附繕本）。
上訴時應提出委任律師或具有律師資格之人之委任狀，並依附註
條文規定辦理。
中    華    民    國    95    年    9     月    19    日
                                書  記  官  張宗芳
附註：
民事訴訟法第466 條之1 ：
對於第二審判決上訴，上訴人應委任律師為訴訟代理人，但上訴
人或其法定代理人具有律師資格者，不在此限。
上訴人之配偶、三親等內之血親、二親等內之姻親，或上訴人為
法人、中央或地方機關時，其所屬專任人員具有律師資格並經法
院認適當者，亦得為第三審訴訟代理人。
第1 項但書及第2 項情形，應於提起上訴或委任時釋明之。


司法院資訊處製作；財團法人民間司法改革基金會備份。
